【裁判字號】    99,訴,310
【裁判日期】    990714
【裁判案由】    塗銷所有權移轉登記   等
【裁判全文】
臺灣高雄地方法院民事判決               99年度訴字第310號
原      告  聯邦商業銀行股份有限公司
法定代理人  丙○○
訴訟代理人  丁○○
            郭佩樺
            姚宜姈
            甲○○
            陳俊嘉
被      告  戊○○
            乙○○
上列當事人間請求塗銷所有權移轉登記等事件，經本院於民國99
年6 月30日言詞辯論終結，判決如下：
    主      文
被告間就坐落高雄市苓雅區○○○段第四六○地號土地（面積一
二三五平方公尺、權利範圍萬分之二四○）暨其上建物即門牌號
碼高雄市苓雅區○○○路一三五巷一六號三樓建物（建號同段一
○七二八號）於民國九十六年三月八日所為之贈與行為，及於民
國九十六年三月十五日所為之所有權移轉登記行為均應予撤銷。
被告乙○○應將前項不動產於民國九十六年三月十五日經高雄市
新興地政事務所以贈與為原因所為之所有權移轉登記予以塗銷。
訴訟費用由被告負擔。
    事實及理由
一、原告主張：被告戊○○於民國93年間向原告申請信用卡使用
    ，嗣因未如期繳款，於95年間與原告達成債務清償協議，然
    仍未依約還款，累計至97年2 月止積欠新臺幣（下同）811,
    717 元（其中至96年3 月15日止積欠846,463 元），原告向
    本院聲請對被告戊○○核發支付命令，經本院核發97年度促
    字第18950 號支付命令准被告戊○○應向原告給付811,717
    元，及其中811,358 元自97年3 月16日起至清償日止，按年
    息19.71%計算之利息，暨自97年3 月16日起至清償日止，5
    個月內以每月1,500 元計算之違約金，並賠償程序費用1,00
    0 元。詎被告戊○○為逃避原告對其強制執行，將其所有如
    附表所示之不動產（下稱系爭不動產），以贈與為原因，於
    96 年3月15日移轉所有權登記予被告乙○○，而被告戊○○
    因此名下已無任何財產可供執行，是被告間移轉所有權之無
    償行為，實已侵害原告之債權，爰依民法第244 條第1 項、
    第4 項規定，請求撤銷被告間之贈與行為及所有權移轉行為
    ，並塗銷所有權移轉登記。並聲明：(一)被告間就系爭不動產
    ，於96年3 月15日經高雄市新興地政事務所，以贈與為原因
    所為之債權行為及所有權移轉行為，均應予撤銷。(二)被告乙
    ○○應就系爭不動產以贈與為原因所為之所有權移轉登記予
    以塗銷，回復為被告戊○○名義。
二、被告則以：系爭不動產原係被告乙○○出資購得，並登記於
    其名下，嗣因被告乙○○所經營之公司出現財務問題，為躲
    避債務，乃暫將系爭不動產所有權移轉登記予被告戊○○，
    被告間實無移轉所有權之真意，是嗣於被告乙○○解決財務
    問題後，被告乙○○隨即要求被告戊○○將系爭不動產變更
    登記於被告乙○○名下，況系爭不動產於81年12月14日已為
    訴外人第一商業銀行股份有限公司（下稱第一銀行）設定本
    金576 萬元之最高限額抵押權，目前尚積欠12,719,000元，
    而系爭不動產市價未達500 萬元，縱若原告得聲請強制執行
    ，其拍賣所得價金扣除抵押債權後，原告並無法受償任何款
    項，是被告間移轉系爭不動產所有權之行為，並未侵害原告
    債權，又被告戊○○贈與系爭不動產之時點為96年3 月15日
    ，而其積欠原告款項時點為97年間本院核發支付命令後，被
    告乙○○於受讓時無從知悉原告對被告戊○○有債權存在，
    被告實未有任何詐害債權行為等語置辯。並聲明：原告之訴
    駁回。
三、兩造不爭執事項：
  (一)被告戊○○於93年間向原告申請信用卡使用，於95年間因繳
    款不正常申請債務協商，至96年3 月15日止積欠846,463 元
    ，至97年2 月止積欠811,717 元，原告已向本院聲請對被告
    戊○○核發支付命令確定。
  (二)系爭不動產原為被告戊○○所有，於96年3 月15日以贈與為
    原因，移轉所有權登記予被告乙○○。
  (三)被告林金春於96年3 月15日將系爭不動產贈與被告乙○○後
    ，無其他財產清償對原告所負債務。
四、得心證之理由
    按債務人所為之無償行為，有害及債權者，債權人得聲請法
    院撤銷之；債權人依第一項或第二項之規定聲請法院撤銷時
    ，得並聲請命受益人或轉得人回復原狀，民法第244 條第1
    項、第4 項前段定有明文。經查：
  (一)被告戊○○於93年間向原告申請信用卡使用，於95年間因繳
    款不正常申請債務協商，至96年3 月15日止積欠846,463 元
    已如前述，則原告向本院聲請核發支付命令之時點雖晚於系
    爭不動產移轉登記，惟被告戊○○既於96年3 月15日即系爭
    不動產移轉登記時已對原告負有846,463 元之債務，即屬原
    告之債務人，被告抗辯系爭不動產移轉登記時原告對被告戊
    ○○之債權尚未存在云云洵不足採。
  (二)被告固抗辯系爭不動產本即為被告乙○○所有，其係為躲債
    方將之以贈與為原因移轉登記予被告戊○○，是被告戊○○
    於其解決債務之後，再將系爭不動產以贈與為原因移轉登記
    予被告乙○○，並無何詐害債權行為云云，惟被告乙○○於
    87 年12 月間贈與系爭不動產予被告戊○○時，其名下除系
    爭不動產外，尚有5 筆田賦，此些田賦中有單筆公告現值高
    於系爭不動產者，且移轉當時系爭不動產本即設定抵押權擔
    保被告乙○○之債權，此有土地及建物登記謄本、稅務電子
    閘門財產所得調件明細表在卷可按（見本院卷第9 至10頁、
    第84 至105頁），則衡以被告乙○○於移轉當時名下尚有其
    他財產，而此財產雖為與他人共有，然具有較之系爭不動產
    更具價值者，卻均無移轉登記之情，顯與一般脫產者多優先
    保護高價財產之常情有違，且系爭不動產本即已有抵押權擔
    保被告乙○○之債權，並無法因此移轉登記而免於受債權人
    的追償，而被告復未舉證被告乙○○當時之公司經營確有問
    題而為躲債為虛偽登記，是其抗辯被告乙○○前次以贈與為
    原因之移轉登記，並無移轉系爭不動產之真意云云尚非可採
    。至被告乙○○抗辯系爭不動產所擔保之債權均為其按月清
    償，應足見於被告戊○○為移轉登記前系爭不動產本即為其
    所有云云，惟系爭不動產所擔保之債權本即為被告乙○○所
    借貸，此有上開土地及建物登記謄本在卷可按，則被告乙○
    ○既為債務人本應由其清償，其上開抗辯自非可採。
  (三)被告復抗辯系爭不動產本即擔保第一銀行對被告乙○○高額
    之債權，即便移轉亦不會影響原告之債權，因原告本即無法
    以系爭不動產聲請強制執行變價取償云云，惟第一銀行與被
    告間所設定者乃為最高限額抵押權，此有上開土地及建物登
    記謄本在卷可按，而最高額抵押與一般抵押不同，最高額抵
    押係就將來應發生之債權所設定之抵押權，其債權額在結算
    前並不確定，實際發生之債權額不及最高額時，應以其實際
    發生之債權額為準（最高法院62年台上字第776 號判例參照
    ）。系爭不動產所擔保之債權既未經確定，則實際發生之債
    權額究為若干尚難認定，且其後亦可能因主債務人清償或其
    他事由而使債權減少或消滅，則應難得知系爭不動產若執行
    拍賣價金是否不足清償最高限額抵押權所擔保之債權，是尚
    難因此而謂撤銷本件贈與行為與所有權移轉行為，原告無從
    享有任何利益，被告執此抗辯即非可採。
  (四)綜上所述，被告抗辯均非可採，而被告戊○○於96年3 月15
    日將系爭不動產贈與被告乙○○後，無其他財產清償對原告
    所負債務已如前述，是被告間此贈與之無償行為業使原告對
    於被告戊○○之債權難以獲得清償，此自有害於原告之債權
    ，而原告係於98年6 月間得知系爭不動產此以贈與為原因之
    移轉登記，此為兩造所不爭執，則迄至原告於98年8 月10
    日起訴時，尚未逾1 年之除斥期間，是依諸前揭說明，原告
    主張撤銷被告間系爭不動產之贈與移轉行為，並聲請命被告
    乙○○回復原狀自屬可採。
五、從而，原告依民法第244 條第1 項、第4 項請求撤銷被告間
    就系爭房地所為之贈與移轉行為，並將系爭房地之所有權移
    轉登記予以塗銷，依法洵屬有據，自應予以准許。
六、據上論結，原告之訴為有理由，依民事訴訟法第78條、第85
    條第1 項，判決如主文。
中    華    民    國    99    年    7     月    14    日
                  民事第四庭  審判長法  官  黃宏欽
                                    法  官  郭文通
                                    法  官  楊淑儀
正本係照原本作成。
如不服本判決，應於送達後20日內，向本院提出上訴狀並表明上
訴理由，如於本判決宣示後送達前提起上訴者，應於判決送達後
10日內補提上訴理由書（須附繕本）。
中    華    民    國    99    年    7     月    14    日
                                    書記官  王資惠
┌────────────────────────────────────────┐
│附表：                                                                          │
├──┬───┬──────────────────┬──────┬───────┤
│編號│ 項目 │          坐      落                │    面積    │   權利範圍   │
├──┼───┼──────────────────┼──────┼───────┤
│ 1  │ 土地 │高雄市苓雅區○○○段460地號         │  1,235 ㎡  │   240/10000  │
├──┼───┼──────────────────┼──────┼───────┤
│ 2  │ 建物 │門牌號碼高雄市苓雅區○○○路135 巷  │  108.19㎡  │    全部      │
│    │      │16號3 樓（高雄市苓雅區○○○段10728 │            │              │
│    │      │建號）                              │            │              │
└──┴───┴──────────────────┴──────┴───────┘

司法院資訊處製作；財團法人民間司法改革基金會備份。
